最高法院刑事判決　　　　　　一○○年度台上字第四四三六號
上　訴　人　台灣高等法院台中分院檢察署檢察官　
被　　　告　甲男代號0000-0000B
選任辯護人　黃英傑律師
上列上訴人因被告妨害性自主案件，不服台灣高等法院台中分院
中華民國九十九年五月二十日第二審更審判決（九十九年度上更
(一)字第五七號，起訴案號：台灣台中地方法院檢察署九十六年度
偵字第六六００號），提起上訴，本院判決如下：
    主  文
原判決撤銷。
關於甲男被訴涉嫌犯刑法第二百二十八條第一項之利用權勢性交
罪部分，發回台灣高等法院台中分院。
    理  由
本件原判決以公訴意旨略以被告甲男（代號0000-0000B，姓名、
年籍詳卷）係Ａ女童（代號0000-0000、姓名、年籍詳卷)之養父
，Ａ女童係未滿十八歲之未成年人，且為因親屬關係而受甲男監
督、照護之人。甲男於民國八十六、八十七年間，在位於台中縣
○○市（現改制為台中市○○區）之住處房間內，利用父親之權
勢及Ａ女童年幼無知之機會，基於猥褻之犯意，隔著衣服撫摸Ａ
女童胸部，而為猥褻行為一次。復基於性交之概括犯意，自九十
一、九十二年夏天起至九十五年六月間止，及自九十五年七月一
日起至同年十二月下旬止，約一至二星期一次，利用其父親之權
勢，使Ａ女童畏懼而不敢反抗，在共同居住之台中市東區兩處居
所，趁Ａ女童之母夜間上班，獨自於房間睡覺之際，進入Ａ女童
房間，先隔著衣服以手撫摸Ａ女童之胸部及下體，再脫去自己及
Ａ女童之褲子，並掀起Ａ女童之衣服撫摸Ａ女童之胸部及下體，
再以其陰莖插入Ａ女童陰道或口腔之方式，對Ａ女童性交多次得
逞。嗣因Ａ女童於九十六年一月中旬告知同學上情，並由同學於
同年一月二十四日陪同至○○婦產科診所檢查，經診所通報性侵
害防治中心轉報台中市警察局，始查悉上情。因認被告所為涉犯
刑法第二百二十八條第二項、第一項之利用權勢猥褻、利用權勢
性交罪嫌。經審理結果，認不能證明被告犯罪，因而撤銷第一審
所為公訴不受理（即被訴利用權勢猥褻罪部分）及科刑（即被訴
利用權勢性交罪部分）之判決，改判諭知被告均無罪，固非無見
。
惟查：(一)審判以訴之存在為前提，案件經起訴而繫屬於法院，即
生訴訟關係，嗣經法院為終局裁判後，除刑事訴訟法第三百零四
條所定之情形外，其訴訟關係因而消滅，法院不得就該案件重為
裁判（即雙重判決），否則其判決當然無效。而該重覆判決，雖
屬自始不生實質效力之判決，但因具有判決形式，故應撤銷，此
撤銷具有改判之性質，使撤銷部分失其形式上之效力。本件檢察
官原起訴被告涉犯刑法第二百二十八條第二項、第一項之利用權
勢猥褻、利用權勢性交罪嫌，所犯並應予分論併罰。嗣上開被訴
利用權勢性交罪部分，經第一審判決變更起訴法條，論處被告對
於未滿十四歲之女子為性交罪刑，其餘被訴利用權勢猥褻罪部分
，認應適用八十八年四月二十一日修正前刑法第二百三十六條告
訴乃論之規定，因此部分無任何告訴權人對被告提出告訴，而諭
知不受理判決，嗣被告對該經判決有罪之性交部分提起上訴，經
原審法院判決上訴駁回後，被告復上訴於本院，本院亦僅就上訴
審判決維持第一審論處被告罪刑部分之判決撤銷，發回原審法院
；而該經第一審判決公訴不受理部分，則因檢察官未上訴而確定
等情，有起訴書、第一審判決、原審法院九十六年度上訴字第二
七七六號判決、本院九十九年度台上字第一０二二號判決在卷可
查。是檢察官原起訴被告涉犯利用權勢猥褻罪部分，業經判決確
定而脫離訴訟繫屬。乃原判決復就檢察官起訴被告涉犯利用權勢
猥褻罪部分，撤銷第一審所為公訴不受理之確定判決，另為被告
無罪之諭知，自屬「雙重判決」之當然違背法令。(二)、無罪之判
決書，依刑事訴訟法第三百零八條前段規定既應記載其理由，則
對於被告被訴之事實及其不利之證據資料，如何不足以證明被告
犯罪，均應逐一詳述其理由，否則即有判決理由不備之違法。又
證人之陳述有部分前後不符，或相互間有所歧異時，究竟何者可
採，法院仍得本其自由心證予以斟酌，非謂一有不符或矛盾，即
應認其全部均為不可採信。本件原判決認定不能證明被告有上開
被訴利用權勢性交（下稱性侵害）之犯行，係以Ａ女童於偵查中
指述遭被告性侵害之頻率（即約一、二星期發生一次），與其於
第一審所證（即有時候比較常就二、三天一次，有時候一、二星
期一次）不盡相符，而其於原審時更證稱：被告除摸伊之外，應
該沒有對伊做性侵害的行為，因為去醫院檢查時，處女膜有撕裂
傷，伊想可能是有遭性侵害，所以先前在警詢、偵查中及第一審
時才會提到有被性侵害之事，這是伊自己的猜測，如果伊有遭被
告性侵害，會告訴伊母親等語，足徵Ａ女童前後之供述已不一致
，而有瑕疵。另依證人Ａ女童之母Ｂ女及阿姨Ｃ女（該二人之姓
名、年籍均詳卷）於原審所證，Ａ女童告知其母，被告會對其猥
褻後，Ｂ女、Ｃ女曾暗中觀察，Ａ女童與被告平常之互動並沒有
異狀；且依Ｂ女於原審時證稱：Ａ女童曾跟伊講過，她睡覺時有
人去摸她，但沒有提到遭性侵害之事等語。倘Ａ女童於第一審時
，指述被告或二、三天，或一、二星期對其性侵害一次屬實，何
以對Ｂ女稱僅遭被告亂摸，且與被告互動未見異常，是Ａ女童之
指述顯有可疑。參以Ａ女童於第一審時曾證稱：那時候伊心情不
好，很討厭爸爸（即被告），伊就跟伊同學仲○○（真實姓名詳
卷）說：「爸爸晚上都會到我房間，還有說爸爸會摸我，還把生
殖器插入我的下體」，被告做的每件事都讓伊很討厭，被告會叫
伊做事情，也會罵伊等語，可見Ａ女童當時心中甚為討厭被告，
則其因討厭被告而說謊指述不實之事項，亦無法排除。至Ａ女童
之處女膜經檢查結果，其陰部右側處女膜有輕度裂傷，然觀鑑定
人即醫生李○○及Ｂ女之原審證詞，Ａ女童於偵查及第一審理時
指述有遭被告性侵害乙節，與通常未滿十四歲之女童遭性侵害時
，處女膜應有之裂傷情形亦不相符合；又證人Ａ女童之同學陳○
○及學校輔導組長曹○○（該二人之姓名、年籍均詳卷）於偵查
中所為之陳述，僅能證明Ａ女童曾向陳○○、曹○○告知被性侵
害之事而已，不能作為證明Ａ女確遭被告性侵害之補強證據等情
，為其論據。然查：Ａ女童於偵查及第一審時，就其如何遭受
被告性侵害之經過，所述甚為明確（見他字第五一二號卷第八頁
，第一審卷(一)第六十八至七十、七十三頁）。雖Ａ女童於第一審
時，就遭被告性侵害之頻率，先證稱：約二、三天會做一次等語
，惟當檢察官詰問：「你在檢察官、警詢時都說大概是一、二星
期做一次，到底多久？」時，隨即證稱：有時候比較常就二、三
天一次，有時候一、二星期一次等語，與其於偵查中所證並無齟
齬之處。至Ａ女童於原審時雖為上開有利於被告之陳述，然觀其
於原審作證時，就辯護人詰問：「為何妳先前在警察局、偵查中
及原審（即第一審）時，會提到有被性侵之事？」時，曾一度遲
疑未答，經辯護人追問後，始證稱：因為去醫院檢查時，處女膜
有撕裂傷，伊想可能就是有性侵，這是伊的猜測等語；另當檢察
官反詰問時，Ａ女童則證稱：「（問：妳的記憶是現在比較清楚
，還是之前在警察局、檢察官及原審〈即第一審〉陳述時比較清
楚？）現在（遲疑）。」、「（問：那麼久的事情，妳現在比較
清楚，以前不清楚？）我聽不太懂妳的意思。」、「（問：妳之
前的陳述與現在的陳述相較之下，對於妳有無被性侵的過程，是
之前的記憶比較清楚，還是現在比較清楚？）（Ａ女童未答）」
、「（問：妳之前在警察局、檢察官及原審〈即第一審〉所述是
否實在？）我不記得。」等語（見原審卷第五十五、五十七頁）
。顯見Ａ女童於原審所證有遲疑、未決，或刻意忘記之情形，其
於原審時所為有利於上訴人之證詞，是否可信，似非無疑。參以
Ａ女童於偵查及第一審時證稱：被告用嘴親伊胸部，之後就把生
殖器放進伊下體內，但放不進去，被告有去拿一個很像牙膏的東
西塗在伊下體，伊覺得冰冰的，後來他就有順利把生殖器放進伊
下體，伊以前沒有看到那種東西，也不知道它的用途等語，核與
證人Ｂ女於第一審時證稱：家中有類似牙膏的潤滑劑，是伊和被
告做愛使用的，放在房間的床頭櫃內，沒有拿出來給Ａ女童看過
，她應該不知道伊和被告有類似牙膏的潤滑劑，因為伊都藏得好
好的等語相符（見第一審卷(一)第三十四、三十八頁）。則被告苟
未曾拿出類似牙膏的潤滑劑塗在Ａ女童下體，Ａ女童似無從為如
此具體陳述之可能，Ａ女童於偵查及第一審時所為被告有對其性
侵害之指述，似非憑空編造。原判決雖以Ａ女童於第一審時證
稱其討厭被告等情，因而認本件亦無法排除係因Ａ女童甚為討厭
被告而說謊指述不實之事項。然Ａ女童於第一審作證時，當被問
及遭性侵害之經過時，常不經意表露出眼眶泛紅、不答、進而哭
泣之反應（見第一審卷(一)第六十八、六十九頁），且Ａ女童於警
局面對員警詢問是否要對被告提出性侵害告訴時，仍答稱：伊不
要提出告訴，因為怕被告被關等語（見他字第五一二號卷第五頁
），而有迴護被告之意。原判決認本件並無法排除Ａ女童因討厭
被告而故為誣指乙節，似非無疑。依卷附○○醫藥大學附設醫
院函文，稱：「依常理而言，性交可導致程度不一之處女膜裂
傷，然此卻非必然，蓋個人之結構彈性差異頗大，臨床上偶見已
有正常性行為之婦女，處女膜依舊完整。國小三、四年級仍未有
性發育之女童與成年男子性交，極可能產生多處之處女膜裂傷，
惟僅一側輕度裂傷之機率雖小，卻也不能完全排除，就貴院（即
第一審）所提兩項問題，其可能性係存在的」等語，有該院九十
六年八月二日院醫字第０九六０八０三０六七號函在卷可查（見
第一審卷(一)第五十七頁）。而李○○醫師於原審雖證稱：「（問
：以一般情況而言，若是有性侵的情況，是否會僅造成一點點的
小裂傷？）若是一般情況，以那個年紀而言，裂傷應該會蠻明顯
的。」、「（問：應該會更大，不會那麼小？）對。」，但其所
證僅係「就一般情況」而言，就本件部分，其亦證稱：「因為那
是一個入口（指處女膜），若是她的彈性很大，可以被撐得很開
，不會裂開，這種情形的機率（指若是被性侵，處女膜僅一側輕
度裂傷之機率）也是有，所以就要看事發當時，她的體質狀況，
組織彈性是好的還是不好的。」、「沒有辦法（指就診斷書所載
Ａ女童之受傷情形，能否完全排除不是被性侵的情形），我真的
無法判斷那是什麼原因所造成。」等語（見原審卷第五十二頁反
面、第五十三頁）。原判決未綜觀李○○所為之陳述，逕擷取李
○○之部分陳述，而為有利於被告之認定，亦有未洽。至原判決
雖另援引Ｂ女於原審時證稱：「他（即李醫師）內診完，檢查出
來，他就跟我講說『有沒有可能妳女兒在說謊？看起來就是不像
有被性侵過』。」等語，作為被告無罪判決論據之一，然Ｂ女上
開陳述係聽聞李○○之轉述，為傳聞證據，且李○○於原審時亦
證稱：「我沒有印象講這個。」、「醫生的立場是協助採證，我
只是看到那個傷，我就記錄，那是否被性侵，不能從我們醫生的
角度來看。」等語（見原審卷第五十三頁）。原判決遽採Ｂ女上
開傳聞證據為判決之基礎，亦有違背證據法則。Ａ女童於八十
九年後即單獨睡一個房間，Ｂ女自八十九年後之上班時間為下午
四時至晚上十二時許，Ｃ女則係上午八時至下午五時許上班，晚
上六、七時許回到家，回家後，都在客廳看電視，平常大約都晚
上十時多就睡覺，最晚晚上十二時之前會睡，只有星期六比較晚
睡等情，分據Ｂ女、Ｃ女於第一審時證述在卷（見第一審卷(一)第
三十、三十四、三十九、四十頁）；而被告都是在晚上十時至十
一時許進入Ａ女童房間，對Ａ女童為性侵害等情，亦據Ａ女童於
第一審時指述在卷（見第一審卷(一)第七十頁）。Ａ女童指述被告
對其性侵害之時間，Ｂ女尚在上班，Ｃ女則大多已就寢，若未就
寢則在客廳看電視，且性侵害之地點又係在Ａ女童之房間內，能
否因Ｂ女、Ｃ女暗中觀察未發現Ａ女與被告之互動有何異常，即
認Ａ女童之指述有瑕疵，已非無疑；況依Ａ女童所為之指述，被
告係長期對其性侵害，則Ｂ女、Ｃ女於Ａ女童告知後，未能察覺
Ａ女童與被告平常互動有何異常之處，似無悖於經驗法則。原判
決就上開不利於被告之證據，未予採納，並未說明理由，自有理
由不備之違背法令。上訴意旨指摘原判決違法，尚非全無理由。
原判決就檢察官起訴被告涉犯利用權勢猥褻罪部分，撤銷第一審
所為公訴不受理之確定判決，另為被告無罪之諭知部分，應由本
院將此部分予以撤銷，以資糾正。另就被告被訴利用權勢性交部
分，認仍有發回更審之原因。
據上論結，應依刑事訴訟法第三百九十七條、第四百零一條，判
決如主文。
中    華    民    國  一○○  年    八    月   十一   日
                      最高法院刑事第十庭
                          審判長法官  賴  忠  星  
                                法官  呂  丹  玉  
                                法官  吳      燦  
                                法官  蔡  名  曜  
                                法官  葉  麗  霞  
本件正本證明與原本無異
                                      書  記  官  
中    華    民    國  一○○  年    八    月   十六   日
                                                      V